臺灣高等法院刑事判決
109年度上訴字第3632號
上  訴  人  
即  被  告  蕭柏生



選任辯護人  胡智皓律師
上列上訴人即被告因組織犯罪防制條例等案件，不服臺灣臺北地
方法院109年度訴字第161號，中華民國109年8月25日第一審判決
（起訴案號：臺灣臺北地方檢察署109年度偵字第1948號），提
起上訴，及移送併辦（臺灣臺北地方檢察署109年度偵字第11666
號），本院判決如下：
    主  文
原判決撤銷。
丙○○犯發起犯罪組織罪，處有期徒刑貳年，並應於刑之執行前，
令入勞動場所強制工作參年。
扣案如附表二所示之物均沒收。
    事  實
一、丙○○（綽號牛排、菲力）於民國108年4、5月間，出資人民
    幣20萬元，成立3人以上以實施詐術為手段、具有持續性及
    牟利性之有結構性組織之電信詐騙機房（下稱本案機房），
    由丙○○請越南當地某真實年籍姓名不詳之人（無證據證明為
    未成年人）出面承租越南○○○市○0○○00○○○○住○區00號街00之
    0之房屋，提供如附表二所示之物作為詐欺工具，並招募洪
    志成（綽號阿凱）擔任現場負責人、楊永強（綽號咖啡）負
    責裝設、維修機房內部之網路及電話線路、詹竣宇（業經臺
    灣臺北地方法院以108年度訴字第1062號判決有期徒刑9月確
    定）擔任丙○○之助理，負責招募話務手，自108年5月15日起
    至同年7月13日間，陸續招募陳培華、胡志成、楊蕙瑄、吳
    昶緯、盧評彥、王穎晨、莊瑋婷、孫忠鈺、王顥霖（均業經
    臺灣臺北地方法院以108年度訴字第779號、本院109年度上
    訴字第771號判決有罪，吳昶緯、盧評彥、王穎晨、莊瑋婷
    、孫忠鈺、王顥霖均緩刑2年確定）、陳建霖等人加入機房
    ，丙○○復基於主持、操縱、指揮犯罪組織之犯意，指示洪志
    成統籌本案機房現場之管理、詹竣宇帶同話務手前往本案機
    房，並與前揭本案機房成員，共同意圖為自己不法之所有，
    基於3人以上共同詐欺取財之犯意聯絡，以下列方式向大陸
    地區不特定人施行詐欺：陳培華、盧評彥、王穎晨、莊瑋婷
    、胡志成、陳建霖、孫忠鈺、王顥霖、楊蕙瑄組成佯稱客服
    人員之第一線話務手，佯為網拍客服人員，以「解除分期付
    款設定錯誤」為由，待受話方受騙後，旋將電話轉接給由許
    君偉、楊永強、葛政佾、江嘉尉、蘇冠穎、于利中、吳昶緯
    等佯稱銀行人員之第二線話務手，假冒銀行人員要求受話方
    將名下之銀行帳戶內存款轉帳至本案機房提供之人頭帳戶，
    惟尚無證據可認有何被害人已匯款至指定帳戶而未遂。嗣於
    108年7月20日，經越南公安人員在上址當場查獲本案機房，
    洪志成、許君偉、楊永強、葛政佾、江嘉尉、蘇冠穎及于利
    中等人趁亂逃逸，我國警方接獲越南當局通知，前往越南並
    解送陳培華等人返國，並於108年11月15日拘獲詹竣宇，伺
    越南公安人員於查獲丙○○後，通知我國警方於108年12月27
    日將丙○○解送返國而知悉上情。
二、案經內政部警政署刑事警察局報請臺灣臺北地方檢察署檢察
    官偵查起訴。
    理  由
壹、程序部分
一、按中華民國領土，依其固有之疆域，非經國民大會之決議，
    不得變更之，憲法第4條定有明文。而國家之統治權係以獨
    立性與排他性行使於其領土之內，此不因領土之一部分由於
    某種事實上之原因暫時未能發揮作用而有異。茲我國對大陸
    地區領土之國家統治權，在實際行使上發生部分之困難，司
    法權之運作亦因此有其事實上之窒礙，但其仍屬固有之疆域
    ，其上之人民仍屬國家之構成員，自不能變更其法律上之地
    位（最高法院71年台上字第8219號判例意旨參照），而國民
    大會亦未曾為變更領土之決議。又中華民國憲法增修條文第
    11條復規定：「自由地區與大陸地區間人民權利義務關係及
    其他事務之處理，得以法律為特別之規定。」，臺灣地區與
    大陸地區人民關係條例第2條第2款更指明：「大陸地區：指
    臺灣地區以外之中華民國領土。」揭示大陸地區仍屬我中華
    民國之領土；該條例第75條復規定：「在大陸地區或在大陸
    船艦、航空器內犯罪，雖在大陸地區曾受處罰，仍得依法處
    斷。但得免其刑之全部或一部之執行。」據此，大陸地區現
    在雖因事實上之障礙為我國主權所不及，但在大陸地區犯罪
    ，仍應受我國法律之處罰，即明示大陸地區猶屬我國領域，
    並未對其放棄主權（最高法院89年度台非字第94號、90年度
    台上字第705號判決意旨參照）。又所謂「臺灣地區」與「
    大陸地區」之範圍，係指「臺灣、澎湖、金門、馬祖及政府
    統治權所及之其他地區」與「臺灣地區以外之中華民國領土
    」（最高法院92年度台上字第6315號判決意旨參照）。查被
    告丙○○所設本案機房及實際撥打電話進行詐騙之地點雖在我
    國境外之越南國，然本案機房受話端既為大陸地區人民，犯
    罪地即有在大陸地區者，核屬在我國統治權範圍內，揆諸前
    揭最高法院判例及判決意旨，本院對於本案自有審判權，合
    先敘明。
二、證據能力部分：
　㈠關於違反組織犯罪防制條例之供述證據部分：按組織犯罪防
    制條例第12條第1項中段規定：「訊問證人之筆錄，以在檢
    察官或法官面前作成，並經踐行刑事訴訟法所定訊問證人之
    程序者為限，始得採為證據」，係以立法排除被告以外之人
    於警詢或檢察事務官調查中所為之陳述，得適用刑事訴訟法
    第159條之2、第159條之3及第159條之5之規定，是證人於警
    詢時之陳述，於違反組織犯罪防制條例案件，即不具有證據
    能力，自不得採為判決基礎。上開規定係排除一般證人於警
    詢陳述之證據能力之特別規定，然被告於警詢之陳述，對被
    告本身而言，則不在排除之列。至於共犯於偵查中以被告身
    分之陳述，仍應類推適用上開規定，定其得否為證據（最高
    法院102年度台上字第2653號、第3990號判決意旨參照）。
    查後述各證人所為之陳述，均屬被告以外之人於審判外之陳
    述，依前揭規定及說明，於違反組織犯罪防制條例之罪名，
    即不具證據能力，不得採為判決基礎（然就加重詐欺取財、
    洗錢罪名則不受此限制）。又被告於警詢時之陳述，對於被
    告自己而言，則屬被告之供述，為法定證據方法之一，自不
    在組織犯罪防制條例第12條第1項規定之排除之列，除有不
    得作為證據之例外，自可在有補強證據之情況下，作為證明
    被告自己犯罪之證據，附此敘明。
  ㈡關於其餘加重詐欺取財之供述證據部分：按上開組織犯罪防
    制條例第12條第1項中段規定，係以犯罪組織成員犯該條例
    之罪者，始足與焉，至於所犯該條例以外之罪，其被告以外
    之人所為之陳述，自仍應依刑事訴訟法相關規定，定其得否
    為證據。按被告以外之人於審判外之言詞或書面陳述，除法
    律有規定者外，不得作為證據，刑事訴訟法第159 條第1 項
    定有明文。又被告以外之人於審判外之陳述，雖不符刑事訴
    訟法第159條之1至第159條之4之規定，而經當事人於審判程
    序同意作為證據，法院審酌該言詞陳述或書面陳述作成時之
    情況，認為適當者，亦得為證據；當事人、代理人或辯護人
    於法院調查證據時，知有同法第159條第1項不得為證據之情
    形，而未於言詞辯論終結前聲明異議者，視為有前項之同意
    ，刑事訴訟法第159條之5亦定有明文。本判決下列之各項被
    告以外之人於審判外陳述部分之供述證據，檢察官、上訴人
    即被告丙○○（下稱被告）及其辯護人均已不爭執其證據能力
    （見本院卷第371至375頁），且於言詞辯論終結前亦未聲明
    異議，本院審酌各該證據作成時之情況，並無不當之情形，
    認以之作為證據應屬適當，爰依刑事訴訟法第159條之5第2
    項規定，認有證據能力，合先敘明。
  ㈢其餘資以認定本案犯罪事實之非供述證據（詳後述），亦查
    無違反法定程序取得之情形，依刑事訴訟法第158 條之4 反
    面規定，應具證據能力。
貳、實體部分
一、認定犯罪事實所憑之證據及理由
  ㈠訊據被告對前揭事實均自白不諱，且查：
　  1.被告提供人民幣20萬元資金予以實施詐術為手段、具有持
      續性及牟利性之有結構性組織之本案機房營運之用，本案
      機房係由一、二線話務手分別佯稱為網拍客服及銀行人員
      ，以「解除分期付款設定錯誤」為由之方式，向大陸地區
      不特定人實施詐欺取財行為等情，業據被告坦承不諱（見
      偵字1948號卷第15至24頁、第95至97頁；訴字卷一第28頁
      、第157頁、第331頁；訴字卷二第98至99頁），核與詹竣
      宇（見偵字27512號卷第385頁至388頁；訴字卷一第332至
      358頁）、楊蕙瑄（見本院訴字卷一第359至368頁）及如
      附表一所示各證人證述（詳細卷證出處請參附表一「卷證
      出處」欄所載）大致相符，並有客戶名單、扣案物品照片
      、被害人名冊、教戰守則、筆記、越南資料交接單、詹竣
      宇手機翻拍照片、排班表、業績表在卷可稽（見他字8340
      號卷第191至208頁、第209至213頁、第395至411頁；偵字
      20045號卷二第43至47頁、第77至79頁；偵字1948號卷第2
      9頁；偵字27512號卷第47至66頁），復有如附表二所示之
      物扣案足憑，應認被告此部分之任意性自白與事實相符，
      堪以採信。
　  2.又詹竣宇業已證述：我是因為跟李宜璋一起在廈門經營貿
      易公司時，公司員工發傳單給同為臺灣人的被告，才認識
      被告的；我於108年農曆春節在廈門與被告、李宜璋及另
      一名真實姓名不詳的人一起用餐時，那個真實姓名不詳的
      人有說他是做電信詐騙的，被告當時有說過知道這個行業
      ，因為當時有稍微討論過電信詐欺這件事，所以後來在過
      完農曆年1、2個月後，我有跟被告、李宜璋及邱義雄一起
      到越南，被告就透過當地的朋友去租了本案機房所在的別
      墅，並且跟我說想要在越南成立詐欺機房；被告是我的老
      闆，我是當被告的助理，依被告的指示將本案機房的話務
      手從臺灣地區帶到越南，我在臺灣地區聯絡乙○○，乙○○讓
      陳建霖、王穎晨、莊瑋婷、孫忠鈺、王顥霖、胡志成跟我
      碰面，我在東區的一間網咖旅館等陳建霖等人下來，再帶
      他們搭計程車到桃園機場，並搭同一班飛機到越南，這些
      話務手的機票是被告指示楊永強買的；我大概在108年5月
      前後1、2個月時，有依被告的指示去廈門收取「DBL（得
      伯樂）」廠商寄出之「天線」，該天線的用途是因為系統
      商沒有硬體設備，所以要在大陸地區架設天線，才能讓越
      南機房內的電話順利在大陸地區發話，我收到天線之後再
      交給被告在大陸地區接洽好的系統商；因為我在越南都跟
      被告住在一起，會從旁聽到被告跟綽號「咖啡」之楊永強
      通電話，被告在電話中會用臺灣地區的電話區碼當術語，
      指示楊永強到哪裡收多少錢，楊永強再指示李宜璋在臺灣
      地區收取，並轉交給甲○○，我有一次在新竹看到李宜璋拿
      300萬元給甲○○等語（見偵字27512號卷第385至387頁；訴
      字卷一第333至358頁）。復李宜璋證述：我是因為跟詹竣
      宇一起在廈門經營貿易公司時，公司員工發傳單給同為臺
      灣人的被告，才認識被告的，被告自稱「菲力」；我在10
      8年農曆年間，有在廈門跟詹竣宇及被告一起用餐，後來
      我自己搭飛機去越南，跟他們2個人在越南碰面；被告應
      該是本案機房的總負責人，因為被告有跟我提過想要在越
      南搞偏門擦邊球生意，也有問我要不要加入，一開始是說
      像博弈、客服類，後來有提到電信詐欺；我有在新竹見過
      甲○○1次等語（見偵字27512號卷第325至328頁；訴字卷一
      第369至377頁），觀諸上開證人2人關於與被告認識之時
      間、地點、機緣等節之證述內容均相符；又自渠2人之入
      出境紀錄查詢結果以觀，證人詹竣宇於108年3月23日有搭
      乘廈門航空班機出境，嗣於108年5月25日搭乘越捷航空入
      境、證人李宜璋則有於108年3月10日搭乘越捷航空出境之
      紀錄（見訴字卷一第321、325頁），核與渠2人所述於108
      年農曆年後李宜璋有自己搭飛機到越南，與被告及詹竣宇
      在越南碰面乙節大致相同；且詹竣宇所述偕同本案機房話
      務手前往越南的過程，亦與陳建霖、王穎晨、莊瑋婷、孫
      忠鈺所述吻合（見偵字20045號卷二第298至299頁、第306
      至307頁、第319頁、第338頁），並有各該證人之入出境
      查詢結果附卷可佐（見訴字卷二第27至37頁）。另詹竣宇
      已說明對本案機房所知內容之資訊來源係因與被告同住，
      從旁聽聞被告與機房其他人員聯繫，並具體說明被告與機
      房成員聯繫時之用語，其證述內容尚非空泛，且合於其所
      述擔任被告助理之角色；末觀諸被告於警詢及偵查中自承
      ：我跟詹竣宇、李宜璋2人在廈門認識；本案機房是108年
      4、5月間由我設立的，房屋是我跟詹竣宇去找的，由我請
      越南那邊的人出面承租，都是我一人出資；本案機房之所
      得是由我交代楊永強之後，楊永強會跟李宜璋聯絡等語（
      見偵字1948號卷第19、21、22、95、96頁），亦與詹竣宇
      、李宜璋證述大致相符，應認詹竣宇、李宜璋之證述，堪
      以採信。
　  3.被告之辯護人雖前為被告辯護稱：詹竣宇關於與被告入境
      越南之時間、被告於越南之居住地點、被告指示購買話務
      手之機票、機房營運方式、被告出資之證述均與事實不符
      等語，並舉被告之護照內頁被告於108年間僅有於108年5
      月24日入境越南之紀錄章翻拍照片（見訴字卷一第287至2
      95頁）為佐。然：
　　　⑴外籍人士出入境越南時，越南境管單位均加蓋入出境章
        戳於外籍人士所持護照內頁，倘持有另紙簽證或另紙免
        簽證證明書者，入出境章戳則加蓋於另紙簽證或該另紙
        免簽證證明書上。而被告108年間出入境越南共2次，分
        別為①108年1月27日入境、同年5月21日出境，②108年5
        月24日入境、108年12月27日出境乙節，業經本院函詢
        明確，有駐越南代表處110年6月10日越南字第11012717
        890號函暨附件在卷可稽（見本院卷第173至177頁），
        是被告雖護照內頁並無108年1月間入境越南之章戳，然
        仍可認被告確有於108年1月間入境越南之事實。
　　　⑵另證人王穎晨證稱：機票小楊說他們會出等語（見偵字2
        0045號卷二第307頁）、孫忠鈺證稱：機票錢是洪志成
        他們所付等語（見偵字20045號卷二第299頁），足見話
        務手之機票係由本案機房支付，與詹竣宇所述並無扞格
        ；至詹竣宇所述關於被告出資金額部分，經辯護人質以
        為何曾稱被告出資人民幣125萬元，詹竣宇答以：我說
        過大概人民幣是125萬元，還有一次我說是新臺幣（下
        同）300萬元，因為我有看到李宜璋交300萬元給甲○○，
        所以我認為這筆300萬元應該就是詐騙集團的錢等語（
        見訴字卷一第338頁），是詹竣宇並未更易關於人民幣1
        25萬元部分之證述，其雖另提及300萬元，然此當係其
        依所見李宜璋交付甲○○之款項而推測此筆金額亦屬被告
        之出資，自李宜璋證述確有與甲○○在新竹見面等語觀之
        ，足見詹竣宇所述尚非虛妄。
　　　⑶是以，依詹竣宇、李宜璋之證述，本案機房係由被告出
        資設立，機房所在之房屋係由被告尋由越南當地人士出
        面承租，被告指示詹竣宇招募車手等情，洵堪認定。
　　　⑷再詹竣宇已證稱其非機房內部人員，故對機房內部細節
        不清楚等語，參以本案機房遭查獲時確扣得與假冒檢警
        機關相關之書面資料，是證人詹竣宇稱其於警詢係因已
        承認自己涉犯詐欺罪而依警方引導加以回答等語，即非
        無可能，況倘詹竣宇果為機房股東而欲轉嫁罪責予被告
        ，其理應對機房運作清楚知悉，而非答以顯然與其餘話
        務手所述不符之內容，徒增遭質疑之風險，是詹竣宇就
        被告於本案機房之角色、其與被告之關係等事項既已明
        確證述，縱使部分證述內容因憑一己推測而與其餘卷證
        略有出入，仍無礙於其上開證述之可信性，是辯護人此
        部分辯護意旨，礙難採信。
　  4.再洪志成（綽號：阿凱）、楊永強（綽號：咖啡）分別是
      本案機房之現場負責人、電腦手乙節，業據被告供承明確
      （見偵字1948號卷第19、96頁），且與王穎晨、王顥霖、
      胡志成、陳建霖、吳昶緯、陳培華、莊瑋婷、盧評彥、孫
      忠鈺、楊蕙瑄之證述大致相符（見偵字20045號卷一第90
      、92、144、146、196、250、300、356、434、436、506
      、582頁；偵字20045號卷二第18、277、283、291、299、
      308、314、320頁），堪以認定。而詹竣宇證稱：被告介
      紹洪志成給我認識時，說洪志成是他的員工等語（見訴字
      卷一第354至355頁），及被告自承：我的綽號是「菲力」
      ；洪志成、楊永強2人是我所招募等語（見訴字卷一第158
      頁；偵字1948號卷第19、96頁），且楊蕙瑄證述：在本案
      機房管理的人是「阿凱」，但實際老闆好像叫「菲力」，
      因為那時候「菲力」差不多2、3天就會來機房1次，會在
      樓下問「阿凱」機房裡面的情況，我好像在「菲力」對我
      們考試、對稿的時候，跟他本人講過一次話，還有一次他
      上來樓上的時候見過他，但我在2樓會聽到他的聲音，而
      且「阿凱」他們都很尊敬「菲力」，「菲力」交代關於機
      房生活方面的管理、話務手的改進等等瑣事，「阿凱」他
      們都說是等語（見偵字20045號卷二第283頁；訴字卷一第
      359至369頁），衡以楊蕙瑄關於與「菲力」接觸之過程均
      詳細說明，且其於解送返臺時之警詢中即已敘及「菲力」
      好像是老闆之事，斯時詹竣宇尚未遭查獲，且證人楊蕙瑄
      甫抵臺，渠2人當無串供之可能。又楊蕙瑄雖無法辨識被
      告是否即為「菲力」，惟楊蕙瑄既僅見過「菲力」1、2次
      ，且於原審作證時距離楊蕙瑄於本案機房工作時已達1年
      餘，對「菲力」之長相印象不深而無法辨認，尚與常情無
      違，自無礙於其證述之可信性，是其證述應堪採信。雖楊
      蕙瑄證稱：我對被告沒什麼印象，現在讓我看到「菲力」
      本人我也認不太出來等語（見訴字卷一第361、363、366
      頁），並非肯認被告與「菲力」為2不同之人。足認洪志
      成、楊永強2人為被告所招募，且被告為實際指揮、操縱
      本案機房之人等情，堪以認定。
　  5.觀諸詹竣宇證稱：本案機房遭查獲之後，因為當初是我帶
      話務手去越南的，他們只認識我，就把我騙去士林的茶行
      裡面找我算帳，我就去找李宜璋，當時李宜璋跟被告吵得
      蠻厲害，我為了自保就翻拍李宜璋跟被告的對話，證明我
      有去聯繫，但被告不願意負責；該對話紀錄左邊白底的部
      分是被告傳送的，右邊綠底的部分是李宜璋傳送的等語（
      見偵字27512號卷第387頁；訴字卷一第353頁），與前經
      認定詹竣宇負責帶同話務手前往越南之工作內容，及本案
      各話務手先遭查獲並均交保後，詹竣宇方拘獲到案之過程
      相符，且亦與詹竣宇所提出之手機翻拍照片中所顯示之對
      話內容：「大家的股份錢，理清楚」、「員工的錢 你拿
      給我老婆 我的送給你們」、「那交保跟房子的錢，怎麼
      算」、「你那份還不夠扣」、「一碼歸一碼」、「交保關
      我什麼事」情境相合（見偵字1948號卷第29頁），又該對
      話上方顯示「Sheng語音訊息」，與被告姓名之最後1字發
      音相同，且被告已自承：這是我跟李宜璋的對話紀錄，因
      為當初機房的成員是詹竣宇跟李宜璋找的，我跟李宜璋說
      把錢拿出來，這些錢是員工的薪水，拿給甲○○，至於我的
      股份我不要等語（見偵字1948號卷第22、96頁），堪信此
      確為被告與李宜璋之對話紀錄，是被告嗣後翻異辯稱：此
      對話紀錄係詹竣宇、李宜璋與洪志成爭吵時之對話，當時
      我在現場有看到這段對話，且他們3人有用通訊軟件通話
      云云，洵無足採。至李宜璋證稱：此對話紀錄並非其與被
      告間所為等語（見訴字卷一第371頁），然因此部分事實
      可能牽涉李宜璋本身涉及犯罪之認定，李宜璋本有避重就
      輕而為證述之可能，當難因此即推翻此部分事實之認定。
      衡情，倘被告所述其僅係借款予洪志成云云為實，李宜璋
      於本案機房遭查獲後，當毋庸向被告商討話務手交保之費
      用，益徵被告為實際指揮、操縱本案機房之人乙節為真。
  ㈡組織犯罪防制條例第3條第1項前段與後段，分別就「發起、
    主持、操縱或指揮」犯罪組織之人，和單純「參與」犯罪組
    織之人，異其刑度，前者較重，係依其情節不同而為處遇。
    其中有關「指揮」與「參與」間之分際，乃在「指揮」，須
    為某特定任務之實現，而下達行動指令，並具有可以實際決
    定該行動之進退行止者，始足以當之；而「參與」，則指一
    般之聽取號令，實際參與行動之一般成員（最高法院102年
    度台上字第3449號判決意旨參照）。查被告既係出資設立本
    案機房之人，且招募洪志成、楊永強擔任現場負責人及電腦
    手，又指揮詹竣宇招募話務手，並會至機房現場檢視話務手
    之工作情形及交代機房之管理事項等情，業經認定如前，被
    告自係發起本案機房之人，且對機房人事、分工、運作下達
    指令而有實際決定之權，當非僅係聽取號令而參與之成員，
    是被告顯係主持、操縱、指揮本案機房之人乙情，洵堪認定
    。
  ㈢綜上所述，本案事證明確，被告犯行堪以認定，應予依法論
    科。
二、論罪
  ㈠核被告所為，係犯組織犯罪防制條例第3條第1項前段之發起
    犯罪組織罪及刑法第339條之4第2項、第1項第2款之3人以上
    共同犯詐欺取財未遂罪。
  ㈡又按發起、主持、操縱或指揮之各行為間具有高、低度之吸
    收關係，是被告招募洪志成、楊永強、詹竣宇加入犯罪組織
    及發起犯罪組織後之主持、操縱、指揮等低度行為，均為其
    發起犯罪組織之高度行為所吸收，均不另論罪。
  ㈢另本案機房所施用之詐術，係假冒大陸地區網拍客服及銀行
    人員，撥打電話向被害人佯稱因解除分期付款設定錯誤，須
    配合將帳戶內之款項匯至指定帳戶云云，欲詐取被害人之財
    物，業如前述，此顯與刑法第339條之4第1項第3款所規範之
    「以廣播電視、電子通訊、網際網路或其他媒體等傳播工具
    ，對公眾散布而犯之」之構成要件，迥然有異，是公訴意旨
    認被告此部分所為亦該當刑法第339條之4第2項、第1項第3
    款之加重詐欺未遂罪，容有誤會，然此係被告上開有罪部分
    之加重要件行為之一，而無庸另為無罪之諭知，併此敘明。
  ㈣被告與前揭本案機房成員間，就3人以上共同犯詐欺取財未遂
    之犯行，有犯意聯絡與行為分擔，為共同正犯。
  ㈤按組織犯罪防制條例係藉由防制組織型態之犯罪活動為手段
    ，以達成維護社會秩序、保障人民權益之目的，乃於該條例
    第3條第1項前段與後段，分別對於「發起、主持、操縱、指
    揮」及「參與」犯罪組織者，依其情節不同而為處遇，行為
    人雖有其中一行為（如參與），不問其有否實施各該手段（
    如詐欺）之罪，均成立本罪。然在未經自首或有其他積極事
    實，足以證明其確已脫離或解散該組織之前，其違法行為，
    仍繼續存在，即為行為之繼續，而屬單純一罪，至行為終了
    時，仍論為一罪。又刑法上一行為而觸犯數罪名之想像競合
    犯存在之目的，在於避免對於同一不法要素予以過度評價。
    自然意義之數行為，得否評價為法律概念之一行為，應就客
    觀構成要件行為之重合情形、主觀意思活動之內容、所侵害
    之法益與行為間之關連性等要素，視個案情節依社會通念加
    以判斷。刑法刪除牽連犯之規定後，原認屬方法目的或原因
    結果，得評價為牽連犯之二犯罪行為間，如具有局部之同一
    性，或其行為著手實行階段可認為同一者，得認與一行為觸
    犯數罪名之要件相侔，依想像競合犯論擬。倘其實行之二行
    為，無局部之重疊，行為著手實行階段亦有明顯區隔，依社
    會通念難認屬同一行為者，應予分論併罰。查被告發起詐欺
    犯罪組織之行為，其目的即在集合其他共犯參與本案機房，
    分別擔任一、二線人員對大陸地區民眾詐欺，且在甚為緊接
    的時間內同時觸犯發起犯罪組織罪及加重詐欺取財未遂等罪
    ，雖其發起犯罪組織之時、地與實施加重詐欺取財行為之時
    、地，在自然意義上非完全一致，然二者仍大部分合致，且
    犯罪目的單一，依一般社會通念，認應評價為一罪方符合刑
    罰公平原則，應屬想像競合犯，依刑法第55條之規定，從一
    重以發起犯罪組織罪處斷。公訴意旨認就被告所犯上開2罪
    應予數罪併罰，容有未洽，併此敘明。
  ㈥按犯發起、主持、操縱、指揮犯罪組織者，偵查及審判中均
    自白者，減輕其刑，組織犯罪防制條例第8條第1項後段固定
    有明文，該規定係為鼓勵是類犯罪行為人自白、悔過，並期
    訴訟經濟、節約司法資源而設。此所謂「自白」，係指被告
    坦承有犯該條例第3 條所列罪名構成要件之行為者而言；其
    自白內容應包括基本犯罪構成要件之事實，於指揮犯罪組織
    之犯行，自應包括其可決定於何時、何地進行組織內某種活
    動，且有權決定該行動之進退行止等。且此所稱之「偵查及
    審判中」，自係指本案之偵查及審判中，始能落實該條項予
    以減刑寬典之立法目的。本件被告於偵查中及本院審理中業
    已自白全部犯行（見偵1948卷第15至24頁、本院卷第371、3
    82至383頁），而有該條例第8條第1項後段規定之適用，減
    輕其刑。
  ㈦又想像競合犯之處斷刑，本質上係「刑之合併」。其所謂從
    一重處斷，乃將想像競合犯組成之評價上數罪，合併為科刑
    一罪，其所對應之刑罰，亦合併其評價上數罪之數法定刑，
    而為一個處斷刑。易言之，想像競合犯侵害數法益者皆成立
    犯罪，論罪時必須輕、重罪併舉論述，同時宣告所犯各罪名
    ，包括各罪有無加重、減免其刑之情形，亦應說明論列，量
    刑時併衡酌輕罪部分量刑事由，評價始為充足，然後依刑法
    第55條前段規定「從一重處斷」，非謂對於其餘各罪可置而
    不論。因此，法院決定處斷刑時，雖以其中最重罪名之法定
    刑，做為裁量之準據，惟於裁量其輕重時，仍應將輕罪合併
    評價在內（最高法院108 年度台上字第4405號、第4408號判
    決意旨可參）。查本件卷內尚無積極證據可認有被害人匯款
    至指定帳戶而未遂，可認被告已著手於犯罪行為之實行而不
    遂，為未遂犯，揆之前揭說明，此部分雖屬想像競合犯其中
    之輕罪，惟依上開說明，本院於後述量刑時，仍應併予衡酌
    此部分減刑事由，附此敘明。
參、撤銷原判決之理由
一、原審以被告罪證明確，予以論罪科刑，固非無見。惟：
　㈠被告其上開發起犯罪組織部分，在偵查及本院審判中均自白
    ，原審及未依組織犯罪防制條例第8條第1項規定減輕其刑，
    容有未當。　　
　㈡刑事審判旨在實現刑罰權之分配正義，故法院對於有罪之被
    告科刑，應符合罪刑相當之原則，使罰當其罪，此所以刑法
    第57條明定科刑時應審酌一切情狀，尤應注意該條所列10款
    事項以為科刑輕重之標準（最高法院106年度台上字第3347
    號判決意旨參照）。被告於警詢、偵查雖均否認犯罪，嗣於
    原審中猶見反覆，但其於本院審理時業已全部坦承犯行，其
    犯後態度即非毫無悔悟之情，應適度表現在刑度之減幅，本
    院衡量被告終能坦認犯罪之犯後態度等情，認原審未及審酌
    上揭全部情事逕予量刑，稍有未洽。被告上訴執此指摘原判
    決量刑過重，為有理由。
　㈢被告於本院審理中業自白而符合減刑之要件，業如前述，原
    審未及量酌，被告此部分上訴尚非無理由，自應由本院撤銷
    改判。
肆、本件之科刑
一、爰以行為人之責任為基礎，審酌被告正值壯年，不思循正當
    途徑獲取財物，竟發起本案詐欺犯罪組織、招募前揭機房成
    員並加以主持、操縱、指揮，透過縝密分工之組織型態，向
    大陸地區民眾著手實行詐欺犯罪，無視政府一再宣示掃蕩詐
    欺犯罪之決心，破壞社會正常交易秩序，且本案機房為跨國
    境之犯罪組織，嚴重損害我國國際形象及兩岸交流之互信基
    礎，所為甚不足取，自不宜輕縱；又參以被告於偵查、審理
    中均坦認本案全部犯行，雖曾經翻異，然仍可認犯後態度良
    好，此前已有因殺人未遂、毀棄損壞案件，分別經判處有期
    徒刑7年10月、4月確定之前案紀錄，且長期逃亡海外而未到
    案執行，素行不佳；另慮及本案機房之組織規模、施用詐術
    之手段、尚無證據證明有被害人匯入款項之犯罪情節；末衡
    酌被告自陳高中肄業之智識程度、入監前從事虛擬貨幣之職
    業、未婚，無未成年子女，需扶養母親，月收入約新臺幣5
    至8萬元之家庭經濟狀況（見訴字卷二第128頁、本院卷第38
    4頁）等一切情狀，量處如主文第2項所示之刑。
二、又按發起、主持、操縱或指揮犯罪組織者，處3年以上10年
    以下有期徒刑，得併科新臺幣1億元以下罰金；犯第1項之罪
    者，應於刑之執行前，令入勞動場所，強制工作，其期間為
    3年，組織犯罪防制條例第3條第1項前段、第3項分別定有明
    文。又就犯發起犯罪組織罪應諭知強制工作乙情，依現行規
    定，法院並無裁量權，是被告既犯發起犯罪組織罪，即應依
    組織犯罪防制條例第3條第3項之規定，諭知於刑之執行前，
    令入勞動場所，強制工作3年。
伍、沒收
    按供犯罪所用之物，屬於犯罪行為人者，得沒收之，刑法第
    38條第2項前段定有明文。查扣案如附表二所示之物，為本
    案機房成員從事電信詐欺所用之物，業據證人陳培華、莊瑋
    婷、胡志成、陳建霖、孫忠鈺、王顥霖分別證述在卷（見偵
    字20045號卷一第78頁、第83至85頁、第296至297頁、第346
    至347頁、第422頁、第426至427頁、第502至503頁、第572
    至573頁），又被告既係出資成立本案機房之人，該等物品
    當由被告出資購入，自屬被告所有，爰依前揭規定，均予宣
    告沒收。
據上論斷，應依刑事訴訟法第369條第1項前段、第364條、第299
條第1項前段，判決如主文。
本案經檢察官顏伯融提起公訴，檢察官柯怡如到庭執行職務。
中　　華　　民　　國　　110 　年　　12　　月　　9 　　日
                  刑事第十一庭  審判長法　官  張江澤
                                      法　官  章曉文
                                      法　官  郭惠玲

以上正本證明與原本無異。
如不服本判決，應於收受送達後20日內向本院提出上訴書狀，其
未敘述上訴之理由者並得於提起上訴後20日內向本院補提理由書
（均須按他造當事人之人數附繕本）「切勿逕送上級法院」。
                                      書記官  湯郁琪
中　　華　　民　　國　　110 　年　　12　　月　　14　　日

附錄本案論罪科刑法條：
組織犯罪防制條例第3條第1項前段
發起、主持、操縱或指揮犯罪組織者，處3年以上10年以下有期
徒刑，得併科新臺幣1億元以下罰金；參與者，處6月以上5年以
下有期徒刑，得併科新臺幣1千萬元以下罰金。但參與情節輕微
者，得減輕或免除其刑。

組織犯罪防制條例第3條第2、3項
犯第一項之罪者，應於刑之執行前，令入勞動場所，強制工作，
其期間為三年。
前項之強制工作，準用刑法第九十條第二項但書、第三項及第九
十八條第二項、第三項規定。

中華民國刑法第339條之4
犯第339條詐欺罪而有下列情形之一者，處1年以上7年以下有期
徒刑，得併科1百萬元以下罰金：
一、冒用政府機關或公務員名義犯之。
二、三人以上共同犯之。
三、以廣播電視、電子通訊、網際網路或其他媒體等傳播工具，
    對公眾散布而犯之。
前項之未遂犯罰之。

附表一（證人於警詢時之陳述，於違反組織犯罪防制條例案件，
即不具有證據能力，僅得用以為發起犯罪組織以外部分之證明）
編號 證人 證述 卷證出處 1 王穎晨 警詢中證述 偵字20045號卷一第227至231頁、第239至247頁；偵字27512號卷第159至162頁   偵查中證述 偵字20045號卷一第249至253頁   法院訊問中證述 偵字20045號卷二第305至311頁 2 王顥霖 警詢中證述 偵字20045號卷一第557至561頁、第567至574頁、第575至576頁；偵字27512號卷第215至219頁   偵查中證述 偵字20045號卷一第581至585頁   法院訊問中證述 偵字20045號卷二第313至318頁 3 胡志成 警詢中證述 偵字20045號卷一第329至333頁、第341至349頁、第351至353頁；偵字27512號卷第187至191頁   偵查中證述 偵字20045號卷一第355至359頁   法院訊問中證述 偵字20045號卷二第325至330頁 4 陳建霖 警詢中證述 偵字20045號卷一第407至412頁、第419至428頁、第429頁至431頁；偵字27512號卷第173至176頁   偵查中證述 偵字20045號卷一第433至438頁   法院訊問中證述 偵字20045號卷二第319至323頁 5 吳昶緯 警詢中證述 偵字20045號卷一第119至123頁   偵查中證述 偵字20045號卷一第143至147頁   法院訊問中證述 偵字20045號卷二第341至350頁 6 陳培華 警詢中證述 他字卷第251至256頁；偵字20045號卷一第63至68頁、第75至85頁；偵字27512號卷第229至232頁   偵查中證述 偵字20045號卷一第89至93頁   本院訊問中證述 偵字20045號卷二第289至295頁 7 莊瑋婷 警詢中證述 偵字20045號卷一第277至282頁、第289至298頁；偵字27512號卷第201至205頁   偵查中證述 偵字20045號卷一第299至304頁   法院訊問中證述 偵字20045號卷二第333至339頁 8 盧評彥 警詢中證述 偵字20045號卷一第173至178頁、第185至193頁   偵查中證述 偵字20045號卷一第195至199頁   法院訊問中證述 偵字20045號卷二第275至280頁 9 孫忠鈺 警詢中證述 偵字20045號卷一第483至488頁、第495至504頁、第519至521頁；偵字27512號卷第147至149頁   偵查中證述 偵字20045號卷一第505至508頁   法院訊問中證述 偵字20045號卷二第297至303頁 10 乙○○ 警詢中證述 偵字27512號卷第135至139頁 

附表二
編號 物品名稱 數量 1 手機 29支 2 筆記型電腦 3台 3 對講機 4支 4 WIFI分享器 11台 5 平板電腦 2台 6 金融卡 45張 7 劇本資料外國語（中文） 116張 8 硬碟 2個